臺灣高等法院臺中分院民事判決　94年度上易字第265號
上　訴　人
即被上訴人　行政院農業委員會林務局東勢林區管理處
法定代理人　乙○○
訴訟代理人　宋永祥律師
複　代理人　楊國煜律師
上　訴　人　己○○
　　　　　　甲○○
　　　　　　戊○○
　　　　　　丁○○
　　　　　　丙○○
上列五人共同
訴訟代理人　謝文田律師
被　上訴人　庚○○　　住台南縣白河鎮內角里內角111號
上列當事人間請求交還土地事件，上訴人行政院農業委員會林務
局東勢林區管理處、己○○、甲○○、戊○○、丁○○、丙○○
對於民國94年2月15日第一審判決各自提起上訴，本院於民國94
年9月6日言詞辯論終結，判決如下：
    主  文
上訴人行政院農業委員會林務局東勢林區管理處、己○○、甲○
○、戊○○、丁○○、丙○○之上訴均駁回。
第二審訴訟費用由上訴人各自負擔。
    事實及理由
甲、程序方面：
　　本件被上訴人庚○○未於言詞辯論期日到場，核無民事訴訟
    法第386條所列各款情形，爰依上訴人行政院農業委員會林
    務局東勢林區管理處（下稱東勢林管處）之聲請，由其一造
    辯論而為判決。
乙、實體方面：
壹、聲明部分：
一、上訴人即被上訴人東勢林管處方面：
  (1)上訴聲明：原判決不利於上訴人東勢林管處之部分廢棄。
    上廢棄部分，被上訴人庚○○應將坐落南投縣仁愛鄉○○
    段17地號土地附近大甲溪事業區第73林班編號12號土地上如
    原判決附圖二（以下稱附圖二）所示之單軌車道拆除。第
    一、二審訴訟費用由被上訴人庚○○負擔。
  (2)答辯聲明：駁回上訴。
二、上訴人己○○、甲○○（下稱己○○、甲○○）、戊○○、
    丁○○、丙○○（下稱戊○○等三人）方面：(1)原判決廢棄
    。(2)被上訴人東勢林管處在第一審之訴駁回。(3)第一、二審
    訴訟費用由被上訴人東勢林管處負擔。
三、被上訴人庚○○（下稱庚○○）方面：駁回上訴人東勢林管
    處之上訴。
貳、陳述及理由部分：
一、上訴人東勢林管處主張：
　(一)上訴人東勢林管處本為台灣省政府農林廳林務局東勢林區管
  　理處，為配合機關改制，自民國（下同）八十八年七月一日
    起，機關全銜改為行政院農業委員會林務局東勢林區管理處
    ，本件土地管理及租賃業務均移由上訴人東勢林管處承辦。
  (二)(1)上訴人己○○、戊○○、丁○○、丙○○部分：東勢林
    管處與己○○就坐落南投縣仁愛鄉○○段17號土地附近大甲
    溪事業區第73林班假5、15地號土地（下稱系爭5、15地號土
    地），訂立「臺灣省德基水庫集水區內國有森林用地出租造
　　林契約書」，租賃期間為68年10月1日至77年9月30日，因期
　  限屆滿，且己○○砍除果樹及造林木，改植短期蔬菜，違法
    轉租，並超限利用土地，更積欠租金達2年總額以上，東勢
    林管處得依上開契約書第6條第5、6、7、8款、第8條規定終
    止前開租賃契約，並以本件起訴狀繕本之送達為終止租賃契
    約之意思表示，本件契約之期限屆滿（契約書第12條）且經
    東勢林管處合法終止租賃契約，東勢林管處得依民法第455
    條租賃物返還請求權及第767條所有物返還請求權，請求己
    ○○返還系爭5、15地號土地及拆除其上之雙軌車道。上
　  訴人戊○○、丁○○、丙○○三人之父母由己○○現占有系
    爭5、15地號土地，其上水塔、鐵皮屋為渠等由其父母繼承
    而取得所有權，係無合法權源占有，東勢林管處依民法767
    條所有物返還請求權，訴請戊○○、丁○○、丙○○應將上
    開土地交還原告，並將土地上鐵皮屋、水塔拆除。
  (2)被上訴人庚○○部分：東勢林管處與訴外人劉德文就同林班
    假12地號國有土地（下稱系爭12地號土地），訂立國有森林
    地出租造林契約書，租賃期間為59年10月1日至68年9月30日
    ，劉德文於82年11月10日死亡，因租期屆滿，劉德文已屬無
    權占有，庚○○無法繼承租賃權，縱認租賃權尚存在，應由
    劉德文唯一法定繼承人即庚○○繼承該租賃關係，惟庚○○
    卻砍除果樹及造林木，改植短期蔬菜作物，並超限利用土地
    ，是原告依上開契約書第8條第2款、第11條、民法第459條
    、第458條第2款及臺灣省國有林事業區出租造林地管理辦法
    第3條規定，終止前開租賃契約，並以本件起訴狀繕本之送
    達為終止租賃契約之意思表示，本件於租賃期限屆滿（契約
    書第10條）及終止租賃契約後，東勢林管處依民法第455條
    租賃物返還請求權及第767條所有物返還請求權，訴請庚○
    ○返還系爭12地號土地，並拆除其上單軌車道（原審判決庚
    ○○應返還系爭12地號土地部分，未據庚○○提起上訴，業
    已確定。至原審判決駁回東勢林管處訴請庚○○應拆除其上
    單軌車道部分，業經東勢林管處提起上訴，本院應審究者為
    東勢林管處訴請庚○○應拆除單軌車道部分是否有理由）。
  (3)上訴人甲○○部分：東勢林管處與甲○○就同林班假13地號
    國有土地（下稱系爭13地號土地），訂立國有森林用地出租
    造林契約書，租賃期限為68年10月1日至77年9月30，因被告
    甲○○砍除果樹及造林木，改植短期蔬菜，並超限利用土地
    ，是原告依契約書第6條第5、6、7款、第8條及臺灣省國有
    林事業區出租造林地管理辦法第3條規定，終止前開租賃契
    約，並以起訴狀繕本之送達為終止之意思表示，於終止前開
    租賃契約後，原告依民法第455條租賃物返還請求權及第767
    條所有物返還請求權，訴請被告甲○○返還系爭13地號土地
    ，並拆除其上水塔及單軌車道。
  (三)本件租賃物為國有林地，其出租須依「台灣省國有林事業區
    出租造林地管理辦法」所規定「租約屆滿前三個月，申請林
    區管理處續租」之行政程序辦理；且雙方業已將上開申請程
    序之規定，約定為租賃契約之內容，是承租人若未遵期申請
    續租者，則應視為放棄續租，租賃關係於租期屆滿時消滅，
    由東勢林管處收回林地，承租人不得異議，此時自無再適用
    民法第451條規定視為不定期限租賃契約之餘地。
  (四)系爭租賃土地，地處深山，人跡罕至，故土地上之果樹及造
    林木應非他人所伐，且該等土地現已改植短期蔬菜，無果樹
    及造林木存在，足見己○○、甲○○、戊○○、丁○○、丙
    ○○等五人為種植高經濟價值之短期蔬菜，而砍伐原有果樹
    及造林木。該等種植蔬菜行為違反租賃物使用方法，為違約
    行為。又己○○等五人就算沒有砍樹，但合約要造林，沒有
    照顧樹木讓其死亡，如同未依合約造林，也是違反契約規定
    等語，爰求為命：(1)上訴人己○○、戊○○、丁○○、丙○
    ○應將附圖一所示5、15地號土地面積分別為0.5230公頃、
    0.2646公頃土地返還東勢林管處。己○○並應將其上雙軌車
    道拆除．戊○○、丁○○、丙○○應將其上B部分面積0.003
    3公頃鐵皮屋及C、D、E部分面積依序為0.0010公頃、0.0013
    公頃、0.0010公頃水塔均拆除。(2)上訴人甲○○應將附圖三
    所示13地號面積0.7337公頃土地交還東勢林管處，並將其上
    單軌車道及B部分面積0.0015公頃水塔拆除。(3)被上訴人庚
    ○○應前附圖二所示12地號面積0.5989公頃土地交還東勢林
    管處，並將其上單軌車道拆除。（原審除駁回東勢林管處有
    關訴請庚○○拆除單軌車道部分外，餘為東勢林管處勝訴判
    決，東勢林管處就其敗訴部分提起上訴，餘東勢林管處勝訴
    部分，則據上訴人己○○、甲○○、戊○○、丁○○、丙○
    ○提起上訴，至庚○○受敗訴判決即應將系爭12地號土地交
    還東勢林管處部分則未據庚○○提起上訴，該部分業已確定
    ）
  (五)在本院補充陳述：系爭12地號土地上之單軌車道係劉德文所
    建，以便利用系爭12地號土地，東勢林管處與劉德文之租賃
    契約於68年9月30日租期屆滿後，業已消滅，是於82年11月
    10日前劉德文以該軌道對系爭12地號土地之占有已失其合法
    權源，劉德文死亡後，因繼承取得該軌道之庚○○以該軌道
    對系爭17地號土地之占有亦屬無權占有，東勢林管處本於國
    土地管理機關之職權，請求庚○○拆除該軌道，洵屬有據。
二、上訴人己○○、甲○○、戊○○、丁○○、丙○○則以：
  (一)上訴人己○○、戊○○、丁○○、丙○○以：
   (1)上訴人己○○以：系爭15地號土地上如附圖所示B所示鐵皮
     屋及C、D、E所示　水塔均為戊○○、丁○○、丙○○所有
     ，伊於80年間轉讓租約予戊○○、丁○○、丙○○三兄弟
     之父母，嗣由戊○○等三人繼承，其上之水塔及鐵皮屋亦
     由戊○○等三人繼承取得等語，資為抗辯。
   (2)上訴人戊○○、丁○○、丙○○以：己○○雖與東勢林管
     處間有租賃關係存在，依民法第451 條規定該租約已默示
     更新為不定期限租賃關係，己○○將系爭土地轉讓與戊○
     ○等三人之父母，戊○○等三人由其父母處繼承而繼續耕
     作系爭土地及取得水塔及鐵皮屋之所有權，戊○○等三人
     之占有管領該土地，係基於東勢林管處與己○○間之租賃
     關係，並非無權占有。再東勢林管處主張戊○○等三人砍
     除果樹，應負舉證責任，東勢林管處未具體指摘砍除之時
     日、地點及工具，不能僅以戊○○等三人目前在系爭土地
     上耕作即推論戊○○等三人有砍除果樹之行為，況果樹未
     整理就會自然死亡，東勢林管處已7、8年未收租金，戊○
     ○等人亦未繳納，本件應通盤處理，而非以個案提起訴訟
     等語，資為抗辯。
   (3)上訴人己○○、戊○○、丁○○、丙○○在本院補充陳述
     ：
   　本件契約合法存續：己○○於68年10月間與東勢林管處
       就坐落南投縣仁愛鄉　○○段17地號土地附近大甲溪事
       業區第73林班系爭林地，訂立「國有森林用地出租造林
       契約書」，己○○與東勢林管處間有租賃關係存在。再
       前開租賃日期，當事人固約定為68年10月1日至77年9月
       30日止，惟期間屆滿後，己○○仍本於租賃意思，繼續
       使用系爭土地，東勢林管處並未表示反對，默示容認己
       ○○繼續使用該土地迄今，符合民法第451條規定，應
       視為以不定期限繼續契約，本件契約既已視為默示更新
       ，原定期租賃契約業成為不定期限租賃關係。
     本件並無合法終止租約之事由：I己○○否認有砍除果
     　樹之行為：系爭土地上之果樹固有枯死事實，惟係高山
       苦寒，又乾旱缺水，果樹枯死係自然現象。II己○○並
       未欠租達二期：兩造租金之給付係依東勢林管處之作業
       方式，通知承租人繳納，己○○並無接到東勢林管處通
       知而不繳納之情形，東勢林管處亦未曾催告或通知己○
       ○繳納欠租。
     游文喨、丁○○、丙○○占有使用系爭土地具有合法權
       源：己○○與東勢林管處具有合法租賃關係存在，已如
       上述，從而，戊○○、丁○○、丙○○基於與己○○之
       授權同意耕作該土地，自非無權占有。
  (三)上訴人甲○○則以：
    (1)系爭13地號土地係甲○○委託訴外人陳益輝耕作，陳益輝
      沒時間才找郭清吉幫忙耕作，十幾年前東勢林管處即表示
      一甲地要補助90萬元，然迄今無消息，甲○○才種菜，系
      爭13地號土地是甲○○占有耕作，陳益輝只是幫忙，土地
      上之單軌車道及水塔都是甲○○出資設置，屬甲○○所有
      ，東勢林管處並未通知辦理續租，甲○○才沒有續租。再
      果樹未整理就會自然死亡，本件係因東勢林管處7、8年未
      通知收租金，甲○○才會未繳納等語，資為抗辯。
    (2)在本院補充陳述：
      本件租約合法存續：兩造訂有「國有森林用地出租造林
      　契約書」，為兩造所不爭，雖契約日期為68年10月1日
        至77年9月30日止，惟甲○○繼續使用系爭耕地，東勢
        林管處並無反對之意思表示，該契約自因而變成不定期
        限租賃關係。
      本件並無終止租約之事由：
        I甲○○並未轉租。
        II甲○○並未有租金經東勢林管處通知繳納或催討，而
        　不繳納之情形。
        III甲○○否認有砍除果樹行為。
      甲○○基於租賃關係，占有耕作使用系爭土地，自具有
      　正當權源，並非無權占有。
  (四)被上訴人庚○○則以：伊不清楚系爭12地號上之單軌車道之
    事情，記憶中伊沒有看過單軌車道，伊父親劉德文於83年間
    猝死，亦未交待，目前該土地係由郭清吉使用中等語，資為
    抗辯。
三、經查，如原判決附圖所示坐落南投縣仁愛鄉大甲溪事業區第
    73 林班假5、15、12、13地號土地，屬國有林地，為山坡地
    ，由東勢林管處管理，其中5及15地號土地由己○○承租，
    租賃期間自68年10月1日至77年9月30日止，己○○於80年間
    將系爭5、15地號土地承租權轉讓予戊○○等三人父母，現
    由戊○○等三人繼承占有使用，如原判決附圖一所示地號5
    為空地，面積0.5230公頃，地號15面積合計0.2646公頃，其
    上Ａ部分為空地，面積0.2580公頃，Ｂ部分面積0.0033公頃
    為鐵皮屋，Ｃ部分面積0.0010公頃、Ｄ部分面積0.0013公頃
    、Ｅ部分面積0.0010公頃為水塔，鐵皮屋及水塔均由戊○○
    等三人因繼承而取得所有，且該二筆土地上並有如附圖一所
    示之雙軌車道一條，屬己○○所有。又系爭12地號土地，原
    由劉德文承租，租賃期間自59年10月1日至68年9月30日止，
    劉德文於82年11月10日死亡，被告庚○○為劉德文單獨繼承
    人，其上有單軌車道一條。又系爭13地號土地由甲○○承租
    ，租賃期間自68年10月1日至77年9月30日止，現由其占有使
    用，如原判決附圖三所示13地號面積0.7337公頃，其上Ａ部
    分為空地，面積0.7322公頃，Ｂ部分面積0.0015公頃為水塔
    ，並有單軌車道長二條短一條，均屬甲○○所有，且上開四
    筆土地已整地種植蔬菜，均無果樹及林木，租金也七、八年
    未繳等情，有東勢林管處提出之國有森林用地出租造林契約
    書、梨山工作站函、報告書、位置圖、歷年積欠政府果實分
    收代金明細表、戶籍謄本各3份、現場照片18張、土地登記
    謄本、臺灣省政府組織調整統計表、林務局各林區管理處所
    屬工作站轄區表各1份為證，並經證人郭清吉在原審證述屬
    實，及據原審囑託國立台灣大學生物資源暨農學院實驗林管
    理處派員會同勘驗測量現場，分別製有勘驗筆錄及實測位置
    圖在原審卷可憑，復為己○○、甲○○、庚○○、戊○○、
    丁○○、丙○○、庚○○所不爭執，堪信為真。
四、至上訴人東勢林管處主張：(1)己○○與東勢林管處簽訂之租
    賃契約期限已屆滿、且己○○砍除果樹及造林木改植短期疏
    菜、違法轉租、並超限利用土地、積欠租金達二年總額以上
    ，業經東勢林管處依前開契約第6條第5、6、7、8款及第8條
    規定，以起訴狀繕本之送達為終止契約之意思表示，本件租
    賃契約既已期滿及經終止，東勢林管處自得依民法第455條
    、767條規定訴請返還及拆除其上之雙軌車道一條。(2)戊○
    ○、丁○○、丙○○占有系爭15地號土地，並設置水塔、鐵
    皮屋，為無權占有，東勢林管處得依民法第767條規定訴請
    返還土地及拆除鐵皮屋、水塔。(3)庚○○之被繼承人劉德文
    與東勢林管處訂立之租賃契約亦已期限屆滿，庚○○無法繼
    承租賃權，縱認租賃權尚存在，應由庚○○繼承，惟庚○○
    砍除果樹及造林木、改植短期蔬菜作物，並超限利用土地，
    業經東勢林管處終止租約，庚○○以其繼承取得之單車軌道
    一條繼續無權占有系爭12地號土地，東勢林管處自得依民法
    第455條、767條規定，請求庚○○拆除其上之單軌車道。(4)
    甲○○與東勢林管處訂立之契約期限業已屆滿，且因甲○○
    砍除果樹及造林木，改植短期蔬菜、並超限利用土地，業經
    東勢林管處依租約第6條第5、6、7款及第8條、臺灣省國有
    林事業區出租造林地管理辦法第3條規定終止租約，東勢林
    管處自得依民法第767條、455條規定訴請返還土地及拆除其
    上水塔、單軌車道等情，則為己○○、甲○○、庚○○、戊
    ○○等三人否認，並分別以前詞抗辯，是本件爭點為東勢林
    管處主張前與己○○、甲○○、庚○○之被繼承人劉德文間
    之租賃契約業因期限屆滿而消滅、及縱認契約未消滅，然上
    開租賃契約亦因經其終止而不存在，其得於契約消滅終止後
    請求己○○、甲○○返還土地並拆除地上物、請求庚○○拆
    除地上物，是否有理由？東勢林管處主張戊○○等三人無權
    占有，並訴請其三人交還土地及拆除其上之水塔、鐵皮屋，
    是否有理由？經查：
　(一)上訴人己○○、甲○○部分：
　　(1)經查，依東勢林管處與己○○、甲○○簽訂之國有森林用
  　　地出租造林契約書第12條、第10條約定：「契約期滿，林
    　木採伐後，承租人如需繼續租用，應依台灣省國有林事業
      區出租造林地管理辦法第九條（台灣省森林用地出租造林
      辦法第十三條）規定，於租約屆滿前三個月，申請林區管
      理處續租，逾期視為放棄，期滿由林區管理處收回林地，
      承租人不得異議」，東勢林管處與甲○○簽訂之國有森林
      用地出租造林契約書第8條亦約定：「本契約未約定事項
      ，乙方（即被告甲○○）同意　依照台灣省國有林事業區
      出租造林地管理辦法，台灣省國有林事業區內濫墾地清理
      計畫，行政院核定之德基水庫集水區陡坡農用地（超限利
      用地）處理要點及有關法令規定辦理」，而臺灣省國有林
      事業區出租造林地管理辦法第9條規定：「造林地租期屆
      滿，造林木依法採伐後，有左列情事者，林務局得准予原
      租地造林人申請續租：一無收回自營造林或政策需要者。
      二造林成績優良，無違反契約或有關法令者」。依上開約
      定，承租人即己○○、甲○○，於上開租賃契約期滿如有
      繼續承租之意思，自應依上開約定向東勢林管處為續租之
      申請，再租賃契約之續訂乃租約之更新，理當另簽訂新契
      約，本件租約既　約定逾期未聲請續租即視為放棄或須經
      東勢林管處核准始予續租等語，當然含有續租應另訂契約
      之文義，是如承租人未向東勢林管處聲請續約，此時自無
      適用民法第451條規定視為不定期租賃關係餘地。上開租
      賃契約期限既均已屆滿，且未經承租人己○○、甲○○向
      東勢林管處申請續租且簽訂新契約，該租賃契約於租賃期
      限屆滿時自已歸於消滅，是己○○、甲○○於租賃期限屆
      滿消滅後繼續占有使用系爭土地，即無合法權源。
  　(2)上訴人己○○、甲○○雖辯稱其於上開契約期限屆滿後，
    　仍繼續使用土地，東勢林管處未為反對之意思表示，依民
      法第451條規定，兩造間之租賃契約應視為不定期租賃契
      約，上訴人基於租賃契約而占有土地，即非無權占有等語
      。惟按「租賃期限屆滿後，承租人仍為租賃物之使用收益
      ，而出租人不即表示反對之意思者，視為以不定期限繼續
      契約。」，民法第451條固有明文，惟該條規定意旨在於
      防止出租人於租期屆滿後，明知承租人就租賃物繼續使用
      收益而無反對之表示，過後忽又主張租賃關係消滅，使承
      租人陷於窘境而設，並非含有必須於租期屆滿時，始得表
      示反對之意義存在，故於訂約之際，訂明期滿後絕不續租
      ，或續租應另訂契約者，仍難謂不發生阻止續約之效力（
      最高法院55年台上字第276號判例參照），是如當事人就
      租賃契約期限屆滿後如何續約一節業已明文約定，依契約
      自由原則，自應優先適用當事人間之約定以審核租賃契約
      期滿後之效力，而無逕依上開法條規定視為不定期限租賃
      契約餘地。本件兩造在租賃契約已約明契約期滿後承租人
      欲續租之方式，兩造如有意續約，自應受其拘束依該約定
      方式為之，本件上訴人並未舉證證明其於契約期滿後有依
      上開約定方式向東勢林管處申請繼續承租，僅以東勢林管
      處並未通知其續租等語為辯，難遽以援用上開第451條規
      定，認其租賃契約在期限屆滿後因上訴人繼續使用土地而
      東勢林管處未為反對之意思表示即視為兩造間就系爭土地
      有不定期契約存在．是上訴人上開抗辯自難採憑。
    (3)退步言之，縱認本件系爭租約尚存續，惟查：
    　己○○有違法轉租情形：按上開租契約第6條第7款約定
      　：「如有左列情形之一者，甲方（按原指台灣省政府省
        農林廳林務局大甲林區管理處，現指東勢林管處，下同
　　　　）得終止本租約收回林地。．．(七)乙方（按指己○○，
　　　　下同）未經甲方同意將租賃物全部或一部轉租或與他人
　　　　合耕或以任何方式與他人合作經營者。．．」，有台灣
　　　　省德基水庫集水區國有森林用地出租造林契約書影本一
　　　　份在原審卷可稽（見原審卷(一)第15、16頁）。經查，上
  　　　開5、15地號土地現由戊○○、丁○○、丙○○三人占
 　　 　占有使用，並在其上設置水塔、單軌車道，戊○○等人
   　 　係向己○○承租，租金由大哥丁○○與己○○處理等情
      　，業經戊○○於93年4月9日在原審勘驗現場時自認在卷
        （見原審卷(一)第128反面），參以己○○於93年10月26
        日在原審亦自承於80年間由其叔叔接洽將上開土地轉讓
        給戊○○等三人之父親做（見原審卷(一)第200頁）、及
        戊○○在原審勘驗現場時亦供稱系爭土地上之水塔係其
        父親留給三兄弟等語，堪認系爭土地係由己○○先轉租
        予戊○○等三人之父親，後接續轉租予戊○○等三人，
        及兩造在原審經爭點整理後，均對系爭5、15地號土地
        係於80年間由己○○將承租權轉讓與戊○○等三人父母
        一節不予爭執（見原審卷(二)第58頁），堪認己○○有未
        經東勢林管處同意而將上開承租土地轉租之事實，核已
  　　  違反前開法條約定，東勢林管處自得依該條約定終止租
  　　　約。再本件租賃契約業經東勢林管處以起訴狀繕本之送
  　　　達為終止租賃契約之意思表示，該繕本並於92年10月27
  　　　日法送達己○○收受，東勢林管處主張兩造間之租賃契
    　　約業因終止而不存在，即屬可採。
　　　再按「如有左列情形之一者，甲方得終止本租約收回林
      　地。．．(五)乙方擅自砍伐造林木或原有林木者。(六)乙方
        不依約給付租金達兩期以上者。．．」、「本契約未約
        定事項，乙方同意依照台灣省國有林事業區出租造林管
        理辦法，台灣省國有林事業區內濫墾清理計畫，行政院
        核定之德基水庫集水區陡坡農用地（超限利用地）處理
        要點及有關法令規定辦理。」，上開租賃契約第6條第5
        、6款，及第8條分別定有明文，有租賃契約書影本在原
        審卷可稽。經查，東勢林管處主張己○○、耿玉倫二人
        砍除上開土地上之造林木及果樹，並積欠租金達二期以
        上之事實，業如前述，東勢林管處自得依上開約定終止
        契約，再查，本件契約業經東勢林管處以起訴狀繕本之
        送達為終止租賃契約之意思表示，並分別於92年10月27
        日、同年月29日送達己○○、甲○○二人，有送達證書
        二份在原審卷為證（見原審卷第83、88頁），東勢林管
        處主張本件契約業經其終止而不存在，自屬可採。己○
        ○、甲○○再以前詞抗辯，自屬無據。
  (二)上訴人戊○○、丁○○、丙○○部分：按「以無權占有為原
    因，請求返還所有物之訴，被告以非無權占有為抗辯者，原
    告於被告無權占有之事實，無舉證責任，被告應就其取得占
    有，係有正當權源之事實證明之」（最高法院72年度台上字
    第1525號判決意旨參照）。本件上訴人三人辯稱其係向己○
    ○承租上開土地，並非無權占有等語。然查，己○○與東勢
    林管處簽訂之前開租賃契約業於77年9月30日期滿，期滿後
    因己○○未聲請續租而消滅，已如前述，己○○於80年間將
    上開土地轉租予戊○○等三人父母及其後由戊○○等三人繼
    承時，均已非承租人，其以承租人身分將租賃權轉讓予戊○
    ○之父母，嗣由戊○○等三人繼承，自非合法，戊○○等三
    人自難因之取得轉租人身分。況己○○簽訂前開租賃契約時
    ，業已在該租賃契約約明如承租人有轉租情事時，出租人得
    終止契約之條款，己○○因上開轉租之違反契約行為，業經
    東勢林管處表示終止該契約一節，已如前述，戊○○等三人
    自難以其與己○○間有轉租契約為由主張其為有權占有人，
    至戊○○等三人與己○○間讓與租賃契約效力如何，為其雙
    方間之問題，核與東勢林管處無涉，自不得執以對抗東勢林
    管處。此外，戊○○等三人復未舉他證證明其有合法占用權
    源，是東勢林管主張戊○○等三人係無權占用系爭土地，自
    屬可採。
  (三)庚○○部分：按「當事人主張有利於己之事實者，就其事實
　　有舉證之責任。」，民事訴訟法第277條前段定有明文。本
  　件東勢林管處主張系爭12地號土地上如附圖二所示之單軌車
    道係庚○○所有一節，業經庚○○否認，並以前詞抗辯，東
    勢林管處自應舉證以實其說。經查，東勢林管處係以上開單
    軌車道係劉德文承租期間所建，庚○○為劉德文之唯一繼承
    人，該車道為庚○○所繼承，劉德文與東勢林管處間之租賃
    契約既因期限屆滿而消滅，並經東勢林管處終止租約，庚○
    ○以該單軌車道對系爭土地所為之占有，仍屬無權占有等語
    ，惟未舉證以實其說，參以證人郭清吉在原審證稱：「十二
    號土地是方桂花（按係劉德文之妻）叫我去耕作的，工寮也
    是他的，我不認識庚○○」等語（見原審卷(一)第128、202頁
    ），自難僅因劉德文係系爭土地之承租人而推定上開車道為
    劉德文所建且由庚○○繼承，東勢林管處上開主張即無可採
    。
五、按所有人對於無權占有或侵奪其所有物者，得請求返還之；
    對於妨害其所有權者，得請求除去之；有妨害其所有權之虞
    者，得請求防止之。又承租人於租賃關係終止後，應返還租
    賃物，民法第767條、第455條前段均有明文。從而，東勢林
    管處依所有物及租賃物返還請求權，請求上訴人己○○、戊
    ○○、丁○○、丙○○應將坐落南投縣仁愛鄉大甲溪事業區
    第73林班如附圖一所示地號5及15面積分別為0.5230公頃、
    0.2646公頃土地返還東勢林管處，己○○應將其上雙軌車道
    拆除，戊○○、丁○○、丙○○應將其上Ｂ部分面積0.0033
    公頃鐵皮屋及Ｃ、Ｄ、Ｅ部分面積依序為0.0010公頃、0.00
    13三公頃、0.0010公頃水塔均拆除；甲○○應將同林班如附
    圖三所示地號13面積0.7337公頃土地交還東勢林管處，並將
    其上單軌車道及Ｂ部分面積0.0015公頃水塔拆除，為有理由
    ，應予准許。至東勢林管處請求庚○○應將系爭12地號土地
    上如附圖二所示之單軌車道拆除部分，則屬無據，不應准許
    。原審就上開應予准許部分，為東勢林管處勝訴判決，核無
    不合，上訴人己○○、甲○○、戊○○、丁○○、丙○○上
    訴指摘原判決不當，求予廢棄，為無理由，應予駁回。至上
    開不應准許部分，原判決因而為東勢林管處敗訴判決，亦無
    不合，上訴人東勢林管處指摘原判決不當，求予廢棄改判，
    為無理由，應予駁回。
六、本件事證已臻明確，兩造其餘攻擊防禦方法及舉證，經審酌
    後，認對本件判決結果不生影響，不予一一論列，併予明
    。
據上論結，本件上訴人東勢林管處、己○○、甲○○、戊○○、
丁○○、丙○○之上訴，均為無理由，依民事訴訟法第449條第1
項、第78條、第463條、第385條第1項前段，判決如主文。
中　　華　　民　　國　　94　　年　　9 　　月　　20　　日
                     民事第七庭審判長法　官  邱森樟
                                     法　官  盧江陽
                                     法　官  陳賢慧
以上正本係照原本作成。
不得上訴。
                                     書記官  金珍華
中　　華　　民　　國　　94　　年　　9 　　月　　21　　日
                                                      Ｈ
